臺灣高雄地方法院刑事判決　　　　　　　95年度易字第1602號
公　訴　人　臺灣高雄地方法院檢察署檢察官
被　　　告　甲○○
上列被告因偽造文書等案件，經檢察官聲請簡易判決處刑（94
年度偵字第23966 號），經本院改依通常程序審理，判決如下：
    主  文
甲○○於公務員依法執行職務時，當場侮辱，處有期徒刑貳月，
如易科罰金，以銀元參佰元即新臺幣玖佰元折算壹日；又對於公
務員依法執行職務時，施強暴，處有期徒刑參月，如易科罰金，
以銀元參佰元即新臺幣玖佰元折算壹日。應執行有期徒刑肆月，
如易科罰金，以銀元參佰元即新臺幣玖佰元折算壹日。
被訴明知為不實之事項，而使公務員登載於職務上所掌之公文書
，足以生損害於公眾及他人部分無罪。
    事  實
一、甲○○於民國94年5 月27日，前往臺灣高雄監獄辦理申請接
    見受刑人周勝雄，因甫於94年5 月24日縮短刑期假釋出監，
    不符臺灣高雄監獄之受刑人出監後6 個月內除來監接見其最
    近親屬及家屬，出示足資證明其身分之證明文件者外，一律
    不准接見之規定，而遭辦理接見審核及登記業務之替代役男
    丁○○拒絕其接見申請，甲○○心生不滿，遂於丁○○及臺
    灣高雄監獄主任管理員丙○○等公務員2 人依法執行獄所接
    見審核職務時，當場以「幹你娘」等語辱罵丁○○、丙○○
    ；另以徒手拍打臺灣高雄監獄內申請接見之第3 號窗口右下
    方強化玻璃數次之方式，對於丁○○、丙○○等公務員依法
    執行職務時，施強暴。
二、案經臺灣高雄監獄函送臺灣高雄地方法院檢察署檢察官偵查
    並聲請簡易判決處刑。
    理  由
一、訊據被告對於上開犯罪事實坦承不諱（參本院易字卷第103
    、109 頁），核與證人丁○○、丙○○等2 人於審理時證述
    當日2 人執行職務遭被告污辱及被告拍打玻璃施以強暴等情
    節相符（分別參本院卷第85至87、88至89、104 頁），並有
    臺灣高雄監獄申請接見受刑人處之照片4 張附卷可佐（參本
    院卷第113 頁）。而案發當日丁○○、丙○○分別在臺灣高
    雄監獄擔任替代役役男、主任管理員等職，職務內容包含辦
    理接見、接見登記、接見室監聽、複審接見受刑人家屬資格
    及身份等節，亦有臺灣高雄監獄函文檢附資料可證（參本院
    易字卷第29頁），2 人當時均具有公務員身分，且係依法執
    行接見審核、登記之職務無疑。綜上所述，本件事證明確，
    被告犯行洵堪認定。
二、嗣於被告行為後，刑法相關規定已於94年2 月2 日修正公佈
    ，並同自95年7 月1 日施行。茲就修正前後之規定，分述比
    較如下：
（一）刑法分則編各罪所定罰金之貨幣單位原為銀元，且依修正
      前刑法第33條第5 款規定，罰金刑為1 銀元以上，而有關
      罰金倍數之調整及銀元與新台幣之折算標準，則定有「罰
      金罰鍰提高標準條例」及「現行法規所定貨幣單位折算新
      台幣條例」，除罰金以1 銀元折算3 元新台幣外，並將72
      年6 月26日以前修正之刑法部分條文罰金數額提高2 至10
      倍，其後修正者則不再提高倍數；嗣修正後刑法第33條第
      5 款則將罰金刑提高為新台幣1 千元以上，並以百元計算
      之，且因刑法第33 條 第5 款所定罰金貨幣單位既已改為
      新台幣，刑法分則編各罪所定罰金之貨幣單位亦應配合修
      正為新台幣，且考量刑法修正施行後，不再適用「現行法
      規所定貨幣單位折算新台幣條例」，為使刑法分則編各罪
      所定罰金之最高數額與刑法修正前趨於一致，爰增訂刑法
      施行法第1 條之1 規定，將刑法分則編各罪所定罰金之貨
      幣單位均改為新台幣，並將72年6 月26日以前修正之刑法
      部分條文罰金數額提高為30倍，其後修正者則提高為3 倍
      。是以刑法分則編各罪所定罰金刑之最高數額，於上開規
      定修正後仍屬一致，並無不同；但其罰金刑之最低數額，
      修正前1 銀元以上之規定，經配合修正前罰金罰鍰提高標
      準條例第2 條（現已刪除）規定，就其原定數額提高為10
      倍，再經折算，即為新台幣30元，因修正後已提高為新台
      幣1 千元以上，自以修正前之規定較為有利。
（二）修正後刑法第41條第1 項前段關於得易科罰金之折算標準
      由「得以1 元以上3 元以下折算1 日」（按：此規定配合
      修正前罰金罰鍰提高標準條例第2 條【現已刪除】規定，
      就其原定數額提高為100 倍折算1 日，則最高應以銀元30
      0 元折算1 日，經折算為新台幣後，應以新台幣900 元折
      算1 日），提高為「以新台幣1 千元、2 千元或3 千元折
      算1 日」，並刪除「因身體、教育、職業、家庭之關係或
      其他正當事由，執行顯有困難」之條件。是以修正前關於
      易科罰金之折算標準金額較低，自係較為有利。
（三）準此而論，因適用修正後有關罰金刑、易科罰金折算標準
      之規定，對被告均非較屬有利，自應依刑法第2 條第1 項
      前段規定，適用行為時即修正前刑法規定，合先敘明。
三、核被告甲○○所為，係犯刑法第135 條第1 項之對於公務員
    依法執行職務時，施強暴脅迫罪及同法第140 條第1 項前段
    之於公務員依法執行職務時，當場侮辱罪。被告所犯上開2
    罪，一為於公務員執行職務時，為當場侮辱之行為；另一則
    係在監獄公務員執行職務時，拍打申請接見窗口玻璃之施強
    暴行為，2 項犯行彼此間既無方法目的，亦無原因結果之牽
    連關係，是被告所犯上開2 罪，犯意顯屬各別，行為互殊，
    應予分論併罰，公訴人認二罪間有方法、結果之牽連關係，
    並請從一重處斷云云，容有未洽，附此敘明。爰審酌被告甫
    於94年5 月24日縮短刑期假釋出監，此有臺灣高等法院被告
    全國前案紀錄表附卷可參，竟於出監後3 日之4 年5 月27日
    更為本件犯行，顯然不知反省，所為妨害公務犯行影響臺灣
    高雄監獄獄所職務之執行，蔑視公權力，於公益亦有損害；
    惟考量被告犯後終於審理時坦承犯行，並向所污辱之公務員
    丙○○表示歉意，被告當時侮辱及施強暴之情節並非嚴重等
    一切情狀，量處如主文所示之刑，並依修正前刑法第41條第
    1 項前段，諭知易科罰金之折算標準。
四、被告於94年5 月26日上午10時45分許，持其兄乙○○之身份
    證，以乙○○名義填寫臺灣高雄監獄代收物品單（當時係實
    際作為申請接見之用），並持以向臺灣高雄監獄申請接見受
    刑人周勝雄以行使，足生損害於臺灣高雄監獄對獄政管理之
    正確性及乙○○本人，其行為涉有偽造私文書並加以行使罪
    嫌，自應由公訴人另予偵辦。
五、無罪部分：
（一）聲請簡易判決處刑意旨另以：被告甲○○為接見在臺灣高
      雄監獄執行之受刑人周勝雄，基於使公務員登載不實之犯
      意，於94年5 月26日上午10時45分許，持其兄乙○○之身
      份證，向臺灣高雄監獄申請接見受刑人周勝雄，使不知情
      之臺灣高雄監獄主任管理員丙○○、替代役男丁○○分別
      在接見申請單、接見卡、臺灣高雄監獄代收物品單上，記
      載接見人為乙○○，足生損害於臺灣高雄監獄對獄政管理
      之正確性，嗣於第6 梯次3 號窗口接見周勝雄，於談話進
      行中經丙○○發現其冒名接見，隨即中斷其接見談話，因
      認被告刑法第214 條之使公務員登載不實罪嫌云云。
（二）按犯罪事實應依證據認定之，無證據不得認定犯罪事實；
      又不能證明被告犯罪者，應諭知無罪之判決，刑事訴訟法
      第154 條第2 項及第301 條第1 項分別定有明文。次按刑
      法第21 4條所謂使公務員登載不實事項於公文書罪，須一
      經他人之聲明或申報，公務員即有登載之義務，並依其所
      為之聲明或申請予以登載，而屬不實之事項者，始足構成
      ，若其所為聲明或聲報，公務員尚須為實質之審查，以判
      斷其真實與否，始得為一定之記載者，即非本罪所稱之使
      公務員登載不實，最高法院著有73年台上字1710號判例可
      稽。
（三）檢察官認被告涉犯上開使公務員登載不實之犯行，無非係
      以證人即臺灣高雄監獄主任管理員丙○○及替代役男丁○○分別於警詢及偵查中證述、臺灣高雄監獄接見卡、臺灣
      高雄監獄代收物品單、在監受刑人資料表及丙○○製作之
      接見談話譯文各1 紙。訊據被告固坦承有於94年5 月26日
      上午10時45分許，持其兄乙○○之身份證，以乙○○名義
      填寫臺灣高雄監獄代收物品單，持以向臺灣高雄監獄申請
      接見受刑人周勝雄，嗣於接見周勝雄而與之談話進行中，
      經丙○○發現其冒名接見，隨即中斷其接見談話等情。
（四）惟按「受刑人之接見及發受書信，以最近親屬及家屬為限
      。但有特別理由時，得許其與其他之人接見及發受書信」
      、「本法第62條所稱『最近親屬』包括配偶、直系血親、
      3 親等內之旁系血親及2 親等內之姻親。所稱『家屬』，
      依民法第1123條之規定。所稱『特別理由』，以有接見及
      通信必要而又無妨害監獄紀律者為限」、「證明前項親屬
      或家屬關係，應提出足資證明之文件或以調查之資料認定
      之。」監獄行刑法第62條、監獄行刑法施行細則第80條第
      1 項、第2 項，分別載有明文。依上開規定觀之，請求接
      見受刑人者，原則以最近親屬及家屬為限，且需檢附相關
      證明文件以供認定，亦即獄政機關仍須為實質之審查，以
      審核判斷申請接見者之身分是否與前揭規定相符，以決定
      是否准許接見；次按「對於請求接見者認為有妨害監獄紀
      律及受刑人之利益時，不許接見」，亦為監獄行刑法第64
      條所明定，而臺灣高雄監獄基於剛出監受刑人對監內各項
      設施及受刑人生活習性有部分之瞭解，另可能幫在監執行
      之受刑人傳遞訊息，認為有妨害監獄紀律之虞，故對於受
      刑人出監後6 個月內除來監接見其最近親屬及家屬，出示
      足資證明其身分之證明文件者外，一律否准接見；又申請
      者在接見登記時即須出示身分證明，倘請求接見者未攜帶
      身份證明文件者，亦均拒絕其接見，有臺灣高雄監獄95年
      10月14日高監澄戒字第0951000102號函文及所檢附之臺灣
      高雄監獄委員會會議典獄長提示及決議事項節錄、臺灣高
      雄監獄辦理一般接見之接見作業流程等資料各1 份在卷可
      佐（分別參本院卷第21、23、24至25頁），又觀諸前述臺
      灣高雄監獄辦理一般接見之接見作業流程（七）1.有關接
      見之規定明訂「不得冒用他人之身分證明」，及證人丁○○於本院審理時所結稱：辦理接見登記時，會以身分證核
      對接見人身分，判斷是否相符，如遇有身分證與接見登記
      人不符或受刑人級數不符等情形，即會駁回接見申請等語
      ；證人丙○○亦當庭證述臺灣高雄監獄辦理接見時，會要
      求申請人提出身分證件及接見申請單以核對接見人身分，
      倘有身份證不符、剛出獄未滿半年的受刑人、行跡可疑、
      酗酒鬧事等情形，均會駁回其接見申請等節無訛，足見臺
      灣高雄監獄對於申請接見者之確實身分如何，並非僅依其
      申報即為一定登載之形式審查，就接見申請人之人別及真
      實身分均須加以審核，並須衡量接見人與被接見之受刑人
      依監所規定得否容許接見，應認係實質審查，且得於實質
      審查後就申請人之申請為準駁之決定。參以本件被告確於
      94年5 月26日上午10時45分許，因丁○○於實質審查時一
      時不察，而得冒乙○○名義在第6 梯次3 號窗口接見周勝
      雄，然隨即於談話進行中經丙○○發現其冒名接見而遭中
      斷談話；又於94年5 月27日，再次前往臺灣高雄監獄申請
      接見，即經丁○○實質審查後發覺被告不符臺灣高雄監獄
      之規定而拒絕其接見申請等情，益徵前揭審認臺灣高雄監
      獄就申請接見者之身分為何，確是從事實質審查無訛。則
      臺灣高雄監獄既係實質審查核對申請接見者之正確身分，
      且尚須審核申請接見者有無不准接見之情形，始得准許接
      見，顯非一經申請接見人之陳報其身分為何，承辦公務員
      即有依其申報而登載於職務上所掌接見卡公文書之義務，
      揆諸首揭說明，被告甲○○縱有不實陳報自己為乙○○之
      行為，亦尚難以刑法第214 條之罪相繩。此外，復無其他
      證據足資審認被告確有公訴人所指使公務員登載不實之犯
      行，犯罪既不能證明，依首開法條及判例意旨，自應就被
      告被訴使公務員登載不實罪部分為無罪之諭知。
據上論斷，應依刑事訴訟法第299 條第1 項前段、第452 條、第
301 條第1 項，刑法第135 條第1 項、第140 條第1 項前段、第
2 條第1 項前段，修正前刑法第41條第1 項前段，罰金罰鍰提高
標準條例第1 條，修正前罰金罰鍰提高標準條例第2 條，現行法
規所定貨幣單位折算新臺幣條例第2 條，判決如主文。
本案經檢察官戊○○到庭執行職務。
中　　華　　民　　國　　93　　年　　3 　　月　　22　　日
                  刑事第十三庭  審判長法　官  高思大
                                      法  官  方錦源
                                      法  官  戴韻玲
以上正本證明與原本無異。
如不服本判決，應於判決送達後10日內，向本院提出上訴狀。
中　　華　　民　　國　　93　　年　　3 　　月　　22　　日
                                      書記官  李春慧
附錄本案論罪科刑法條全文
刑法第135條第1項：
對於公務員依法執行職務時，施強暴脅迫者，處3 年以下有期徒
刑、拘役或300 元以下罰金。
中華民國刑法第140條第1項：
於公務員依法執行職務時，當場侮辱，或對於其依法執行之職務
公然侮辱者，處6 月以下有期徒刑、拘役或1 百元以下罰金。
